臺灣高等法院臺中分院刑事判決　　93年度交上更(一)字第78號
上　訴　人　臺灣南投地方法院檢察署檢察官
被　　　告　丙○○
上列上訴人因被告過失致死案件，不服臺灣南投地方法院中華民
國90年1月3日第一審判決（民國89年度交訴字第15號，起訴案號
：臺灣南投地方法院檢察署民國89年度偵字第1172號），提起上
訴，經判決後，由最高法院發回更審，本院判決如下：
    主  　　文
上訴駁回。
    理　　  由
一、本件公訴意旨略以：被告丙○○係水里交通事業有限公司之
    司機，為從事駕駛業務之人，於民國（下同）八十八年二月
    二日下午二時二十分許，駕駛車牌號碼ＴＩ─五五二號營業
    砂石車，沿南投縣竹山鎮○○路，由南投縣竹山鎮德興里往
    同鎮里方向行駛；其原應注意車前狀況，隨時採取必要
    安全措施，及不得超速行駛，與行駛至無號誌之交岔路口，
    應減速慢行，作隨時停車之準備，而依當時情形又無不能注
    意之情事，明知前方為鯉南路與舊鯉南路口，係無號誌之交
    岔路口，竟疏於注意，未留意前方及交岔路口車輛之動態，
    而冒然在該限速四十公里之路段，以時速五十公里至五十五
    公里之速度，超速行駛；適劉偉騏騎乘車牌號碼ＪＤＺ─五
    一○號重型機車，附載何億秀，沿同鎮○○○路行駛，亦未
    注意交岔路口車輛動態，即冒然左轉穿越該路口沿鯉南路往
    德興里方向行駛。劉偉騏見被告所駕駛之來車時，即往同鎮
    ○○路一一八之十五號（起訴書及原審判決均誤載為一一八
    之五號）方向閃避，惟因被告、劉偉騏二車均煞避不及，被
    告所駕駛之前開砂石車右前保險桿，碰撞劉偉騏所騎乘機車
    車頭，致劉偉騏、何億秀人車倒地，劉偉騏受有顱內出血、
    頭部挫傷等傷害，何億秀受有顱內出血、頭顱骨折等傷害，
    經送醫後均不治死亡，因認被告涉犯刑法第二百七十六條第
    二項業務過失致死罪嫌等語。
二、公訴人認被告涉犯業務過失致死罪嫌，係以：１、被告坦承
    在前開時、地駕車肇事，其所駕駛之車輛於肇事路段遺有左
    右長十三．四公尺、十四．六公尺之煞車車痕。２、證人王
    仕琪、黃達凱、石聘文證稱：被害人劉偉騏、何憶秀係騎機
    車從舊鯉南路穿越新鯉南路等語，核與被害人劉偉騏之父丁
    ○○、何憶秀之父乙○○指述情節相符。３、卷附南投縣警
    察局道路交通事故調查表、現場照片、相驗筆錄、相驗屍體
    證明書、驗斷書。４、雖臺灣省南投縣區車輛事故鑑定委員
    會、臺灣省車輛行車事故覆議鑑定委員會鑑定及覆議結果，
    均認被告無肇事因素，惟將被告車輛遺留現場之上開二煞車
    痕，依「一般公路汽車煞車距離、行車速度對照表」換算結
    果，得知被告在發生車禍前之行車速度，約在時速五十至五
    十五公里，而肇事路段之限速為四十公里，被告超速行駛，
    未至無號誌路口，疏未隨時注意減速慢行及做隨時停車之準
    備，致避煞不及而與被害人劉偉騏騎乘之機車碰撞，其自有
    過失等語，為其論罪依據。訊據被告丙○○，則矢口否認有
    業務過失致死犯行，辯稱，被告於發生車禍當天是載砂石到
    泉州寮，回程時在到達車禍地點前約五、六十公尺處，即發
    現先後有二部機車從鯉南路騎上來，當時被告之車速約為四
    、五十公里，被告發現該機車時即減速並往右行駛，閃過第
    一輛機車，第二輛機車即被害人機車，則因閃避不及而與被
    告車撞擊，撞擊點在道路邊線內，並非在邊線外，被告於車
    禍前已採取減速及偏右行駛之動作，以避免車禍之發生，並
    非沒有注意車前狀況，本件是因被害人劉偉騏跨越車道行駛
    ，且未踩煞車並欲自被告車輛右側強行通過，致撞及被告駕
    駛之車輛等語。
三、經查：
（一）被告於右開時間駕駛ＴＩ－五五二號砂石車，沿南投縣竹
      山鎮○○路（台一四九線），由同鎮德興里往里方向
      行駛，被害人劉偉騏則係騎乘ＪＤＺ－五一○號重型機車
      ，後載被害人何憶秀，與其同學黃達凱，亦騎乘機車後載
      王仕琪，均沿舊鯉南路（偵查卷第十頁南投縣警察局道路
      交通事故調查報告表所繪現場圖左下無分向線之「鯉南路
      」）由里往德興里方向行駛，欲前往德山寺遊玩，黃
      達凱在前，劉偉騏在後，黃達凱由舊鯉南路騎至新舊鯉路
      （新鯉南路見同上報告表所繪現場圖右下有分向線之「鯉
      南路」）交岔路口後，先在舊鯉南路口逆向車道路邊停車
      （停車位置見偵查卷第四十九頁上面照片以黑筆打×處，
      與肇事地點鯉南路一一八之十五號同側），待無車後再橫
      越鯉南路（見同上現場圖上方繪有雙黃分向線之鯉南路）
      至其車道續行前往德山寺，劉偉騏則騎至上開新舊鯉南路
      交岔路口欲橫過鯉南路時，見被告駕駛之砂石車到來，不
      知何故，竟逆向往被告砂石車右邊方向騎駛，因而撞擊煞
      避不及由被告駕駛之上開砂石車等情，業經被告供稱在卷
      （除被告誤稱，被害人之來處為新鯉南路外，被告供稱，
      被害人行車道路與證人黃達凱、王仕琪、石聘文證稱，其
      與劉偉騏係由舊鯉南路往德興里方向行駛等語不符，以證
      人供稱情節為可採，證人證詞內容詳後述），並據證人黃
      達凱在警訊供稱：「當時我騎在前面，劉偉麒在後面，二
      人行車距離約十－十五公尺，我由舊鯉南路下坡駛進鯉南
      路後約二、三秒鐘即聽到撞擊聲，我停下來看見劉偉騏所
      騎之機車被砂石車撞倒在地上。」、證人王仕琪在警訊供
      稱：「．．．我們四人先到竹山鎮秀里大坑遊玩，後來於
      十四時十分許，由秀林里頂林路沿舊鯉南路行駛，欲往德
      山寺遊玩，約十四時二十分，行經鯉南路一一八之十五號
      左側二十公尺處，我聽到撞擊聲，停下來看，發現劉偉騏
      、何憶秀二人被砂石車撞倒在地上．．．」（見偵查卷第
      四十五頁、四十二頁反面），黃達凱在偵查中證稱：「．
      ．共四人，乘二部機車，我載王仕琪、欲前去德山寺，走
      舊鯉南路。」、「（如何越過舊鯉南路？）先在舊鯉南路
      口停車，看左右有無來車再穿越。」、「（停車位置）在
      卷第四十九頁上面一張相片中所示左方第一位身穿米色長
      褲男子所站位置附近。」、王仕琪在偵查中證稱，當天確
      係騎機車由舊鯉南路穿越新鯉南路（見偵查卷第一一五、
      一一六頁）屬實，另經證人即車禍前，行經鯉南路並目睹
      車禍發生之石聘文在警訊供稱：「．．因我於八十八年二
      月二日十四時二十分許，在竹山鎮○○路一一八之十五號
      前，有目睹丙○○砂石車肇事．．．」、「當時我騎機車
      竹山經過溪方向騎到鯉南路（新舊）路口，靠新路旁，當
      時有二部機車各載一人，前面乙部已經通過路口，後面乙
      部機車從舊鯉南路方向下斜坡，欲經路口，見對面有砂石
      車而不敢跨路口，見他好像要閃避砂石車而逆向行騎，而
      撞到砂石車左前車頭。」、「確實速度多少不敢確定，但
      以我駕車多年經驗看，二車速度都很快，當時二車都有剎
      車」（見偵查卷第一五○頁正反面）、在偵查中證稱：「
      當時看見一輛機車雙載，從舊鯉南路衝下往過坑方向，當
      時亦看見卡車由對向開過來，另一輛機車距前機車約一、
      二十公尺，第二輛機車看見卡車從對向過來，他並沒有停
      ，準備要往前走；卡車當時也沒有準備剎車，騎機車者走
      至未到雙黃線處，看來不及過路口，他即想躲卡車而至對
      向車道。（卡車速度多快）我不敢判斷，但有聽見剎車聲
      ，撞到後騎機車之男生撞到後，還有站起來指著司機，而
      女生就沒再起來了。我看見死者他們從舊路來時，男的有
      戴安全帽，女的沒有。」、「死者的機車走至卡車車道的
      一半即往路邊走」等語（見偵查卷第一八七頁反面、一八
      八頁），顯見被害人劉偉麒通過新舊鯉南路口時，並未停
      車，即直接進入交岔路口，行至雙黃線處，於發現前方車
      道（即對向車道）有被告之砂石車時，未採取停車，待被
      告砂石車經過後再行橫越鯉南路或繼續前行進入己向車道
      （即往德興里方向之鯉南路車道）之應變措施，反逆向行
      駛至被告砂石車車道上，欲騎至被告砂石車右側處（以砂
      石車行進之方向，亦即為鯉南路往里方向之右側），
      甚為灼然。
（二）被告於發現被害人之機車後，確有採煞車及將車輛偏右行
      駛之應變措施一節，除據其供述在卷外，復經證人石聘文
      在警訊、偵查中證稱明確，並經警員量繪現場煞車痕各十
      三．四公尺、十四．六公尺，製有前開現場圖附卷可稽，
      且有現場照片為憑。再本件車禍發生地點係鯉南路一一八
      之十五號前，二車撞擊地點在被告車道內，被害人劉偉騏
      係躺在砂石車前方，被害人何憶秀係躺在右側水溝蓋等情
      ，亦經發生車禍後，自其住處出來查看之證人陳碧綢在警
      訊證稱在卷，並有現場照片、前開現場圖附卷可稽，本件
      車禍發生地點係在被告車道靠右側，而非邊線外，即被告
      係依規定正常行駛於其應遵行車道內，被害人劉偉騏則係
      逆向行駛於被告之車道內，甚為明顯。再查，本件被告自
      承其砂石車之速度為四、五十公里，以其上開二條煞車痕
      ，依交通部所頒「一般公路汽車煞車距離、行車速度對照
      表」換算結果，其行車速度約為時速五十至五十五公里，
      依前開報告表所載，當地速限為時速四十公里，被告確有
      超速行為，惟依前開現場圖所載，鯉南路交岔路口雙黃線
      之起點，距被告砂石車左後輪約二十四公尺，加上被告之
      剎車痕十四‧六公尺，合計約三八‧六公尺，依「汽車行
      駛距離及反應距離一覽表」於時速五十五公里時，駕駛者
      之反應距離約為十一‧四四公尺換算結果，及參照被告供
      稱，其在六十公尺距離前即已看到被害人機車等情，得知
      本件被告約在距交岔路口五十公尺處即開始採取煞車措施
      ，以避免二車發生碰撞，足證被告發現被害人之機車時，
      已立即採取避讓行為，並未怠於採取必要之安全措施甚明
      。又本件車禍經送中央警察大學鑑定結果，認定被害人之
      機車，係在路口南端約二十五公尺處與被告之貨車車體初
      始碰撞，據事故現場道路狀況與被告貨車所遺留約十五公
      尺長之煞車痕跡，推定被害人機車行駛速度約為被告貨車
      之一．三至一．六倍，據被告丙○○於警訊所供，行車速
      度約四十至五十公里，則被害人機車之行駛速率約為五十
      二至八十公里，保守估計推定應有六十公里以上，由於被
      告之貨車與被害人機車係對向行駛，被告之反應時間會為
      被害人機車由反方向駛至而縮短，造成被告雖有向右偏閃
      仍反應不及而肇事，故本案事故發生地點係在舊鯉南路與
      新鯉南路岔路口之南約二十五公尺處，其事故發生原因，
      為被害人機車劉偉騏騎乘ＪＰＺ－五一○號重型機車後載
      何億秀，由秀林里頂林路沿舊鯉南路行駛進入新鯉南路，
      因故逆向行駛於北向車道，與對向由被告丙○○駕駛之Ｔ
      Ｉ－五五二號貨車迎面撞及，導致被害人機車騎士劉偉騏
      與其後座乘客何憶秀傷重不治死亡，被告大貨車依規定行
      駛，無肇事因素。此有該大學之鑑定書附卷可證，亦可證
      明，被告於肇事時，雖有超速行駛，但已採剎車措施，且
      為被告所不及反應，被告並無過失責任。至證人黃達凱、
      王仕琪證稱，被害人劉偉騏當時時速約為三十五公里，核
      與事實不符。
（三）按汽車在劃有行車分向限制線之路段，不得駛入來車之車
      道內；又車輛行至無號誌之交岔路口，支線道車應暫停讓
      幹線道車先行；道路交通安全規則第九十七條第二款、第
      一百零二條第一項第二款前段分別定有明文；本件車禍地
      點係劃有分向限制線即雙黃線之路段，有道路交通事故調
      查報告表一份及事故現場之照片六張附卷可證；而舊鯉南
      路未劃分車道，新鯉南路則劃有雙向車道，附有邊線，故
      舊鯉南路屬支線道，新鯉南路則為幹線道；被害人劉偉麒
      未取得駕駛執照，行經交岔路口時，非但未如證人石聘文
      採取暫停看清有無來車之安全駕駛措施，即冒然進入交岔
      路口內，復於雙黃線附近，臨時轉向進入對向車道內，顯
      屬重大違規。另以車禍地點為設有分向限制線（即標繪雙
      黃線）之雙車道，在一般駕駛者之經驗法則上，均有不得
      逾越雙黃線之認識，道路交通安全規則第九十七條第二款
      亦定有明文；被告正常行駛於己方道路上，對於被害人劉
      偉麒突如其來，逆向、快速、侵入己向違規行駛行為，衡
      諸常情，並無預見之可能。且被告對被害人劉偉麒是否有
      可能重返其自己車道，在當時緊急情況下，無予以判斷可
      能，自難期待被告在該種情況下，亦採違規超越雙黃線進
      入對向車道內，以避免與劉偉騏機車碰撞。再被害人劉偉
      麒在雙黃線附近，見到對向車道有來車，相距至少有五十
      公尺之情況下，竟未採取進入己向車道或垂直向左停於路
      旁之安全措施，反而逆向行駛，欲自砂石車之右側（自被
      告之方向而言）會車而過，因而在對向車道內發生車禍；
      其應變模式顯然與一般駕駛人不同，自難期待被告有預見
      之可能。本件被告既已採取煞車及向右閃避之措施，已盡
      其防止之義務，對於碰撞結果之發生，應無過失可言。公
      訴人雖認被告行經無號誌之交岔路口，未減速慢行，反超
      速行駛，亦為過失原因之一。但查，本件兩車接觸碰撞地
      點距分向限制線起點至少約二十四公尺，已非屬於路口事
      故型態，有國立交通大學（運輸研究所）八十九年十一月
      十一日鑑定意見書及中央警察大學鑑定書各一份附卷可證
      。況行經無號誌之交岔路口應減速慢行，其規範目的在於
      避免進入交岔路口後，因其他車輛突然進入交岔路口內，
      無法及時煞避而發生碰撞，不在於規範防止與違規越過雙
      黃線、侵入對向車道之車輛發生碰撞。再查，本件證人石
      聘文、黃達凱在靠近新舊鯉南路交岔路口時，均依照規定
      暫停，且未發生任何危險，益證被害人劉偉麒如依規定暫
      停，應不致於發生本件車禍。而本件車禍先後送請臺灣省
      南投縣區車輛事故鑑定委員會鑑定及臺灣省車輛行車事故
      覆議鑑定委員會覆議，均認為「劉偉騏無照駕駛重機車於
      劃有行車分向限制線之路段，逆向駛入來車之車道行駛不
      當，為肇事原因。丙○○駕駛營大貨車於本車道行駛無肇
      事因素。」，有上開鑑定委員會八十八年四月二十一日投
      鑑字第八八○七四號鑑定意見書、八十八年十二月二十一
      日投鑑字第八八二九五號函、上開覆議委員會八十八年十
      一月八日府覆議字第八八○八○○號、八十九年一月十日
      府覆議字第八八○三八七號函各一份在卷可憑，核與國立
      交通大學（運輸研究所）及中央警察大學鑑定結果亦均認
      為係被害人劉偉麒無照駕駛重機車，逆向行駛於標繪有分
      向限制線路段，為肇事原因相符，有該校八十九年十一月
      十一日鑑定意見書及該大學鑑定書各一份附卷可證。
（四）告訴人乙○○、丁○○及告訴代理人指稱，被告疲勞駕駛
      ，超速行駛，其向路邊方向行駛及煞車係因閃避另一部機
      車，並非閃避被害人之機車，自車損及現場碎片遺落物散
      佈情形以觀，二車相撞地點係在邊線外，即被害人劉偉騏
      並非逆向行駛在被告之車道上，本件肇事原因係被告超速
      駕駛所致，被告應負完全責任等語。經查：被告雖於車禍
      當日上午六時三十分起，即駕駛砂石車，惟中間曾休息使
      用午餐，距車禍發生之下午二時二十分許，並未超過不得
      連續駕駛八小時即道路交通安全規則第一百十四條第一款
      之規定；再自車禍發生後之現場照片（見偵查卷第一六九
      頁）以觀，被告及被害人劉偉騏之車輛，均在被告車道內
      ，參諸被告供稱，其於發現證人黃達凱及被害人劉偉騏之
      機車後，有煞車及將車向右偏駕駛以圖閃避機車等語，益
      證被告於車禍發生前其車輛距離右側邊線更遠，再本院依
      告訴代理人聲請，再送請國立交通大學及中央警察大學鑑
      定結果，均仍認為被告在碰撞前係正常行駛於其本身之車
      道內，而刮地痕應係被害人機車所留一節，有該校九十年
      五月十日（９０）交大管運字第一九○四號函及該大學鑑
      定書在本院卷可稽，告訴人稱，車禍係發生在邊線外，劉
      偉騏並未逆向行駛等情與事實並不相符。另被告於車禍發
      生前有煞車，及有發現黃達凱及劉偉騏之機車等情已詳前
      述，是其煞車之目的自係閃避該機車，其車速在煞車後自
      應緩和下來，如非劉偉騏違反常情採取逆向行駛圖閃避至
      被告砂石車右側未果，反與被告車輛撞擊，應可避免本件
      車禍，自難認被告煞車係專為閃避黃達凱之機車而非閃避
      劉偉騏之機車，而認被告並未採應變措施而有過失，告訴
      人及代理人前開指訴自無可採。
（五）綜上所述，被告在其車道正常行進間，雖有超速情形，惟
      於看見被害人劉偉騏之機車時，已採取煞車及向右偏之措
      施以圖避免碰撞，然被害人劉偉騏未採取停車或加速向其
      應行車道前進之應變措施，反因意圖至被告右側車道外閃
      躲而逆向行駛於被告車道內，致與被告砂石車發生撞擊，
      其採取之應變措施非一般人所得預見，縱被告未超速行駛
      ，亦非即可避免，自難苛責被告在該情況下令負過失刑責
      ，本件核屬不能證明被告犯罪，原審因而為被告無罪之判
      決，核無不當，公訴人循告訴人請求上訴意旨認，被告超
      速行駛係本件車禍肇事原因，指摘原判決不當，求予撤銷
      ，為無理由，應予駁回。
據上論斷，應依刑事訴訟法第三百六十八條，判決如主文。
本案經檢察官甲○○到庭執行職務。
中　　華　　民　　國　　94　　年　　11　　月　　23　　日
              刑事第二庭    審判長法　官　李　璋　鵬
              　　　　　　　　　　法　官　蕭　錦　鍾
              　　　　　　　　　　法　官　胡　森　田
上列正本證明與原本無異。
檢察官得上訴。
被告不得上訴。
如不服本判決應於收受送達後十日內向本院提出上訴書狀，其未
敘述上訴之理由者並得於提起上訴後十日內向本院補提理由書（
均須按他造當事人之人數附繕本）。
　　　　　　　　　　　　　　　　　書記官　林　振　甫
中　　華　　民　　國　　94　　年　　11　　月　　24　　日
　　　　　　　　　　　　　　　　　　　　　　　　　　　Ｒ
